---
title: "R apuntes"
author: "Luis Jaramillo"
format: 
  html: default
  pdf: default
editor: visual
---

## R studio.

En este resumen se indica que podemos hacer con R studio desde lo básico hasta lo visto en las clases.

## TIPOS DE DATOS.

En R tenemos diferentes tipos de datos los cuales se puede observar a continuación.

```{r}
#                               tipos de datos
x <- 56 #Numeric

y <- "hola" # Character

z <- TRUE #Logical

x <- factor("hombre") #Factor 


fecha1 <- as.Date("1990-08-07") #Date




```

Como se debe cambiar de un tipo de dato tipo fecha numérico, para realizar ese cambio se lo realiza con el comando as.tipo_archivo ejemplo: si quiero cambiar el resultado de fecha a numérico para realizar el calculo de años se realiza la siguiente operación.

```{r}

fecha1 <- as.Date("1990-08-07")
fecha2 <- as.Date("2023-10-24")
tiempovida = fecha2 - fecha1
#Change type of Data Date to numeric
anios = as.numeric(tiempovida) %/% 365 
días = as.numeric(tiempovida) %% 365 
anios
días

```

#     OPERACIONES BÁSICAS EN R

Para realizar las operaciones básicas en r se utilizan la siguente nomenclatura.

#

| Operación           | Comando     | Operación   | Comando      |
|-------------------|-------------|---------------|--------------|
| Suma              |      +      | EXPONENCIAL   |       ^      |
| Resta             |      -      | EXPONENCIAL   |      **      |
| Multiplicación    |      *      | Módulo        |      %%      |
| División          |      /      | Div. Entera   |     %/%      |

Estas operaciones también se puede ejecutar para matrices, vectores, listas teniendo presente la tabla siguiente.

| Operación                     |         Comando         |
|-------------------------------|-------------------------|
| MULTIPLICACIÓN MATRICIAL      |             %*%         |
| PRODUCTO EXTERIOR             |             %o%         |
| PRODUCTO KRONECKER            |             %x%         |

Se recuerda que también existe aquí la jerarquía de las operaciones que si no recuerdan es la siguiente.
```{r}

#             1) MULTIPLICACIÓN DIVISIÓN SUMA RESTA.

4*6/2+2-3 # (4*6)=24 /2= 12 + 2 =14 -3 =11


```


Para ejecutar las operaciones se puede realizar conforme se muestra al código siguiente.
```{r}
40+50
40-20
4*2
20/4
21%%5 # 21 /5 sería 4 entero y  1 será residuo = el resultado que entraga la operación es 1
21 %/%5 # a diferencia del anterior entregará el valor entero.
```

#                Operaciones Básicas en vectores.

Para realizar operaciones básicas en los vectores, primero debemos partir desde la creación de los mismos, ya sea de 1 dimensión, 2, 3 dimesiones, matriz, listas.

Empeceremos a la asignación de valor a una variable.
```{r}
#Para asignar un dato a una variable se lo realiza con el comando <- ejemplo:
a <- 20 # a la variable a tendrá un valor de 20.
b <- "luis" #el valor de b tendrá una cadena de dato "luis"
#para imprimir esta cadena llamamos directamente a la variable.
a
b
```

Ahora para vamos a crear un vector 
```{r}
#Para crear un vector se recuerda que tienen sus dimensiones x|y|z,
vector1d <- c(1)
vector2d <- c(1, 2)
vector3d <- c(1, 2, 3)


#Para crear la imagen del vector 3d se puede realizar con los siguientes comandos.

library(ggplot2)

# Crear un data frame con el valor
vector1 <- data.frame(x = vector3d[1], y = vector3d[2], z= vector3d[3])

# Crear el gráfico con el punto de color verde
ggplot(vector1, aes(x, y, z)) +
  geom_point(color = "green", size = 4) +
  theme_minimal()  # Opcional: Establece un tema si lo deseas
# Para que la grafica se vea mejor se puede trazar lineas desde un origen 0.0.0

library(plotly)

Vector_grafico <- data.frame(x = c(0, 1), y = c(0, 2), z = c(0, 3))

plot_ly(data = Vector_grafico, x = ~x, y = ~y, z = ~z, type = "scatter3d", mode = "lines", line = list(color = "green", width = 4)) %>%
  layout(scene = list(aspectmode = "cube"))


```